【裁判字號】    97,訴,381
【裁判日期】    971230
【裁判案由】    清償借款
【裁判全文】
臺灣苗栗地方法院民事判決               97年度訴字第381號
原      告  乙○○
被      告  丙○○
                        號
訴訟代理人  林富華律師
上列當事人間因請求清償借款事件，本院於民國97年12月16日言
詞辯論終結，判決如下：
    主  文
被告應給付原告新臺幣126,640 元，及自民國97年10月29日起至
清償日止按週年利率百分之5 計算之利息。
原告其餘之訴駁回。
訴訟費用由被告負擔百分之19，餘由原告負擔。
本判決得假執行。
    事實及理由
一、原告經合法通知，無正當理由，未於言詞辯論期日到場，核
    無民事訴訟法第386 條所列各款情形，爰依被告聲請，由其
    一造辯論而為判決。
二、原告起訴意旨略以：被告於民國95年1 月至12月期間，陸續
    向原告借貸新臺幣（下同）67萬9 千元，並有臺灣高等法院
    臺中分院97年度上易字第1321號確定判決為證，爰起訴請求
    被告清償借款。並聲明：被告應給付原告67萬9 千元，及自
    起訴狀繕本送達翌日起至清償日止按週年利率百分之5 計算
    之利息。
三、被告則以：被告雖受有原告借貸之60萬元現金，然：（一）
    原告於96年1 月6 日9 時30分許，前往被告開設之苗栗縣頭
    份鎮○○里○ 鄰○○路○ 段17號鉅星專業汽車美容中心向被
    告索討60萬元借款本息，甫到場即砸毀被告之相關設備，並
    毆打、砍傷被告，此有上述刑事確定判決可證，在原告主導
    下，兩造於96年1 月22日簽立和解書，原告允諾給付被告體
    傷之損害賠償30萬元，並由上開借款本息扣抵；（二）上開
    被告營業場設備所損失部分，被告支出105,360 元，被告依
    民法第184 條第1 項及第196 條請求被告給付；（三）原告
    放款共收取304,000 元，超出法定最高利率255,670 元，被
    告依民法第179 條、第180 條第1 項第4 款規定向被告請求
    給付不當得利。以上被告總計得向原告請求661,030 元，爰
    提出抵銷抗辯等語置辯，並聲明：駁回原告之訴，及提出和
    解書、單據、收據影本等件為證。
四、被告自承：原告曾借貸60萬元予被告（見卷第50、53頁）。
    而臺灣高等法院臺中分院97年度上易字第1321號刑事判決業
    已確定，此有本院依職權查詢之原告前科記錄表1 件附卷第
    23 頁 可稽，其事實欄認定略以：「乙○○基於乘他人急迫
    貸以金錢，而取得與原本顯不相當重利之犯意，於民國95年
    1 月間，乘經營『鉅星專業汽車美容中心』之友人丙○○急
    需現金周轉之際，貸與丙○○新臺幣（下同）20萬元，利息
    約定每月1 期，每期2 萬元（相當於年利率120 ％），預扣
    首期利息後，實際上僅交付18萬元，後於95年2 月至11月間
    之每月5 日向丙○○收取現金2 萬元之利息，而取得與原本
    顯不相當之重利；另於95年10月間，乘丙○○同一急迫情況
    ，貸與丙○○30萬元，利息約定每月1 期，每期3 萬6 千元
    （相當於年利率144 ％），預扣首期利息後，實際上僅交付
    26萬4 千元，後於95年11月5 日向丙○○收取現金3 萬6 千
    元之利息，而取得與原本顯不相當之重利；復於95年12月初
    ，乘丙○○同一急迫情況，貸與丙○○10萬元，利息約定每
    月1期 ，每期1 萬2 千元（相當於年利率144 ％），預扣首
    期利息後，實際上僅交付8 萬8 千元，而取得與原本顯不相
    當之重利」（見卷第24、25頁）。該判決事實欄提及：「向
    丙○○索討上開共計60萬元之借款本息」，而於理由欄提及
    ：「顯見被告前後借款予告訴人之金額，應係60萬元無訛，
    此與告訴人所述相符，而與被告於本院所稱不符」，亦足佐
    證。是原告空言主張被告積欠其67萬9 千元，並未舉證以實
    其說，尚難採信。又前開判決雖認定原告借貸被告60萬元，
    但其係依兩造預扣利息而為借貸之計算方式，用以計算原告
    是否構成刑法上之重利罪，並非當然認定被告在民事法律關
    係上積欠原告60萬元，反而正因該計算方式之故，因而認定
    原告構成刑法上之重利罪，是該計算方式係屬違法之計算方
    式。就民法上之借款定義而言，按：「消費借貸為要物契約
    ，因金錢或其他代替物之交付而生效力（參見89年5 月5 日
    民法債編修正施行前之民法第475 條）（最高法院90年度臺
    上字第8 號判決意旨參照），「金錢借貸契約為要物契約，
    以貸與人『金錢之交付』為該消費借貸契約成立之要件。此
    所謂交付，指貸與人將其對為借貸標的款項之事實上管領力
    移轉與借用人而言。換言之，須借用人就貸與人所移轉之款
    項有自由支配之能力，始足當之」（最高法院88年度臺上字
    第1858號判決意旨參照），再按：「本院29年上字第1306號
    判例所示見解，自貸與金額中預扣利息，該部分既未實際交
    付借用人，不能認為貸與之本金額之一部（該判例雖係就折
    扣交付貸與金額而言，但不問為折扣交付或預扣利息，均屬
    民法第206 條所謂之巧取利益，見該條立法理由）依學者主
    張，利息先扣之消費借貸，如約定償還之數額未超過實支數
    額及依實支數額按法定最高限額利率計算利息之總和，固尚
    非法所不許（參看史尚寬氏著債法總論）但其據以計算利息
    之本金，亦係以實支數為準而非以虛數（即約定之償還額）
    為準，故利息先扣之消費借貸，其貸與之本金額應以利息預
    扣後實際交付借用人之金額為準」，最高法院63年度第6 次
    民庭庭推總會議決議（三）可資參照，因此原告實際借貸之
    本金（原本），揆諸前揭說明，自應以前述確定判決內所認
    定、亦即被告抗辯、原告視同自認之金額532,000 元（95年
    1 月間交付18萬元、95年10月間交付264,000 元，95年12月
    間交付88,000元）。
五、另查：（一）原告原委任之訴訟代理人甲○○於本院撤銷其
    訴訟代理前，自承：有前述和解，尚未給付和解金額等語（
    見卷第33頁），故此部分被告30萬元之抵銷抗辯有理由，應
    予准許；（二）至被告提出之其餘抵銷抗辯之原因事實，已
    於相當時期受合法之通知（包括被告97年12月2 日答辯續狀
    所記載之事實），有送達證書1 件附卷第60頁可稽；對此，
    原告於言詞辯論期日不到場，亦未提出準備書狀爭執者，依
    民事訴訟法第280 條第3 項規定準用同條第1 項之規定，對
    被告抗辯之事實視同自認，故原告應業已向被告收取304,00
    0 元之利息，以及兩造約定之利率業已超過週年利率百分之
    20等事實，應堪認定；（三）然法律上自認或視同自認之效
    力，僅及於事實，而不及於法律。按：「約定利率超過週年
    百分之20者，民法第205 條既僅規定債權人對於超過部份之
    利息無請求權，則債務人就超過部分之利息任意給付，經債
    權人受領時，自不得謂係不當得利請求返還」，最高法院著
    有29年上字第1306號判例可資參照，是被告抗辯其業已給付
    原告30,400元之利息，其中255,670 元為超過週年利率百分
    之20，故原告應依不當得利之規定返還被告等語，並無理由
    ，此部分抵銷抗辯尚難謂有理由。又被告任意交付原告之30
    4,000 元利息，無論依兩造當時交付利息之意思，或依民法
    第323 條之規定，均係抵充利息而非原本，故不得用以扣除
    前述532, 000元之本金（原本），且均係抵充95年11月5 日
    以前之利息，並不影響原告本件請求起訴狀繕本送達翌日起
    算依民法第203 條規定所計算之利息。綜上所述，被告之抵
    銷抗辯，在405,360 元（300,000 元+105,360元＝405,360
    元）範圍內為有理由，則被告尚應給付原告126,640 元之本
    金（原本），及前述法定利息，爰判決如主文第1 項所示，
    而原告勝訴部分，並依民事訴訟法第389 條第1 項第5 款規
    定，依職權宣告假執行，爰判決如主文第2 項所示。
六、訴訟費用之負擔：民事訴訟法第79條。
中    華    民    國    97    年    12    月    30    日
                  民事庭法  官  伍偉華
以上正本係照原本作成。
如對本判決上訴，須於判決送達後20日內向本院提出上訴狀
                        書記官  黎東成
中    華    民    國    97    年    12    月    30    日


司法院資訊處製作；財團法人民間司法改革基金會備份。
